【裁判字號】    98,易,784
【裁判日期】    981209
【裁判案由】    詐欺等
【裁判全文】
臺灣高雄地方法院刑事判決               98年度易字第784號
公  訴  人  臺灣高雄地方法院檢察署檢察官
被      告  己○○
            庚○○
            甲○○
上列被告因詐欺等案件，經檢察官提起公訴（97年度偵字第
24546 號），本院判決如下：
    主  文
己○○共同犯詐欺取財罪，處有期徒刑壹年貳月。其餘被訴詐欺
取財、妨害自由部分無罪。
庚○○共同犯詐欺取財罪，處有期徒刑肆月，如易科罰金，以新
臺幣壹仟元折算壹日。其餘被訴詐欺取財、妨害自由部分無罪。
甲○○無罪。
    事  實
一、己○○於民國96年間，經人介紹認識戊○○後，得知戊○○
    之夫丁○○欲出售其與弟弟乙○○、父親丙○○共有之高雄
    縣阿蓮鄉○○○段第1359號及第1360號土地（下稱阿蓮鄉土
    地），己○○遂與庚○○共同意圖為自己不法之所有，基於
    詐欺取財之犯意聯絡及行為分擔，先由己○○向戊○○、丁○○表示可協助銷售上開阿蓮鄉土地等語，丁○○因此於96
    年11月26日簽立授權狀委託己○○代為銷售上開阿蓮鄉土地
    ，己○○取得授權狀後，多次向戊○○抱怨上開阿蓮鄉土地
    不易銷售，進而於97年初介紹假扮金主之庚○○予戊○○認
    識，己○○即與庚○○共同向戊○○佯稱：因利潤之故，若
    要庚○○之公司購買上開阿蓮鄉土地，需先投資不知情之甲○○（另為無罪之諭知，理由詳後述）仲介之屏東潮州重劃
    農地，再將屏東潮州土地售予庚○○云云，戊○○誤信為真
    ，因此陷於錯誤，分別於如附表所示之時間，將如附表所示
    金額之款項計新臺幣（下同）271 萬元交予己○○，期間並
    由戊○○代理丁○○、乙○○及丙○○於97年3 月26日與庚○○簽訂上開阿蓮鄉土地之不動產買賣契約書，並經公證，
    該土地隨後即於97年4 月7 日先過戶至庚○○名下，足生損
    害於戊○○、丁○○、乙○○及丙○○。
二、案經高雄市政府警察局小港分局報告臺灣高雄地方法院檢察
    署檢察官偵查起訴。
    理  由
壹、證據能力部分
    按被告以外之人於審判外之陳述，雖不符前4 條之規定，而
    經當事人於審判程序同意作為證據，法院審酌該言詞陳述或
    書面陳述作成時之情況，認為適當者，亦得作為證據，刑事
    訴訟法第159 條之5 第1 項定有明文。本件被告己○○、庚○○、甲○○及檢察官對本院所引用審判外陳述之證據，均
    同意作為本案證據使用，本院審酌各該證據作成之情況，並
    無不法取供等非任意性情況，認為適當，爰依前揭規定，應
    具有證據能力。
貳、有罪部分
一、訊據被告己○○、庚○○均矢口否認有何上開犯行，被告己○○辯稱：伊只是介紹庚○○與戊○○買賣土地，是戊○○
    將土地過戶給庚○○之後，伊到小港分局接受調查時，伊才
    知道這件事，整件事情伊都不清楚云云（見本院審易卷第32
    頁）；被告庚○○辯稱：是己○○介紹伊與戊○○認識的；
    伊是當人頭的，己○○說要用伊的名字來做，由伊出面來做
    買賣；阿蓮鄉這筆土地買賣是一般正常買賣，伊等人並沒有
    詐騙戊○○等人，伊是事後才知道己○○向戊○○取得271
    萬元的事，伊知道後就將土地過戶還給戊○○云云（見本院
    審易卷第37、39頁反面，本院易字卷第63頁）。惟查：
（一）上開阿蓮鄉土地由告訴人丁○○與被告己○○簽訂授權狀
      ，自96年11月26日起至97年5 月26日止授權被告己○○代
      理銷售，嗣丁○○之妻戊○○代理丁○○、乙○○及丙○○於97年3 月26日與被告庚○○簽訂上開阿蓮鄉土地之不
      動產買賣契約書，並經公證，且於97年4 月7 日將上開阿
      蓮鄉土地先過戶至被告庚○○名下等情，業經證人即告訴
      人丁○○、戊○○證述甚詳，並有授權狀，阿蓮鄉土地
      1359 、1360 地號之不動產買賣契約書、民國97年度雄院
      民公昌字第0168號公證書、高雄縣路竹地政事務所土地所
      有權狀（阿蓮鄉○○○段1359、1360地號）、土地登記謄
      本、異動索引資料附卷可考（見警卷第43～47、57～70頁
      ），且為被告己○○、庚○○所不爭執，又上開阿蓮鄉土
      地之所有權狀、土地謄本、公證書、不動產買賣契約書係
      自被告庚○○位在高雄市○○區○○路20號之住處扣得，
      有高雄市政府小港分局扣押筆錄、扣押物品目錄表在卷為
      憑（見警卷第32～34頁），此部分之事實應堪認定。
（二）上開犯罪事實，業據證人戊○○於本院審理中證述綦詳（
      見本院易字卷第28～30頁），核與其於警詢、偵查中所為
      之陳述均相一致，並經證人丁○○證述明確（見警卷第29
      ～31頁，偵卷第37頁），且有丁○○書立之陳情書、戊○○書立之陳述書在卷可佐（見警卷第39、40頁）。再證人
      戊○○於本院審理中、丁○○於偵查中，均已具結作證，
      信無甘冒偽證罪責而虛偽陳述，是渠等之證言應堪採信。
（三）被告己○○固不否認有介紹被告庚○○證人予戊○○認識
      ，然辯稱：伊不知這整件事情，伊沒有叫庚○○去當人頭
      ，也沒有拿取戊○○的錢云云。然證人即被告甲○○於偵
      查中具結證稱：在臺灣的時候，己○○有叫伊找土地，伊
      不知道是要找給誰的，那時伊沒有找到；伊到了印尼才知
      道要騙戊○○，己○○在印尼私底下有告訴伊他在臺灣騙
      戊○○的大致經過，伊才知道等語（見偵卷第19、39、40
      頁），與其於警詢中陳稱：己○○叫伊去屏東尋找是否有
      人要賣土地，伊去尋找，結果沒人要賣土地；整件詐騙案
      件是由己○○策劃，庚○○是人頭，扮演金主買土地的角
      色，伊是土地仲介；伊在印尼有向戊○○說屏東潮州地區
      土地買賣都是騙局等語（見警卷第18、19頁），互核相符
      ，亦與告訴人戊○○指訴之情節大致相符，足徵證人甲○○上開所述應非虛言，而堪採信。
（四）證人即被告庚○○於偵查中具結證稱：己○○於96年11、
      12月間介紹戊○○給伊認識，說戊○○的公公有一塊地要
      賣，叫伊幫忙買賣，是己○○教伊怎麼做的，伊只是該簽
      名就簽名，事情都是己○○和戊○○接洽的；伊知道己○○跟戊○○說伊後面有金主、有公司，己○○也有教伊如
      何跟戊○○講，也有在戊○○面前問伊伊公司是否買這塊
      地，並叫伊配合他的說詞，說伊會寫報告去給公司看；己○○叫伊給30萬元，但伊沒有錢，他就說他要想辦法，後
      來30萬元是己○○拿出來的，本來是要轉交給戊○○，但
      最後伊才知道30萬元是己○○拿走的；己○○的意思是伊
      是他的人頭，只要伊配合他，一切都是己○○在策劃的；
      己○○說將土地過戶到伊名下會比較好賣，伊也感到奇怪
      等語（見偵卷第62～64頁），核與證人戊○○證述遭詐騙
      之情節大致相符，亦堪採信。證人戊○○亦證稱：土地過
      戶到庚○○名下，伊還有與庚○○、己○○見過4 、5 次
      面，見面都是談土地的事，因為己○○說阿蓮鄉土地是死
      地，所以他計畫就屏東的土地要給庚○○多一點利益，這
      樣庚○○才會買阿蓮鄉的土地；庚○○也有向伊表示需要
      有好的土地與伊先生的土地一起賣給他的公司，他才會有
      好的利潤可圖等語（見本院易字卷第34頁）。從而，被告
      庚○○既已知自己無力支付價金購買上開阿蓮鄉土地，自
      無購買上開阿蓮鄉土地之真意；且其明知被告己○○係借
      用其名義與戊○○接洽簽訂上開阿蓮鄉土地買賣契約，其
      亦覺得奇怪，豈有對整件事情毫無所疑；又被告己○○要
      求其在證人戊○○面前講述不實內容之陳述，其仍予以配
      合，並假扮購買上開阿蓮鄉土地之金主，應認其主觀上已
      明知被告己○○所為係要詐騙戊○○，且致戊○○信以為
      真，陷於錯誤，而於97年3 月26日與被告庚○○簽訂阿蓮
      鄉土地買賣契約書，並於97年4 月7 日將阿蓮鄉土地移轉
      登記予被告庚○○名下，而使戊○○、丁○○及土地共有
      人乙○○、丙○○受有損害等情至為明確。
（五）證人戊○○證稱：伊於附表所示時間支付附表所示之7 次
      金額，作為購買屏東土地的斡旋金，伊均是將錢拿給己○○；這7 次己○○都沒有給伊看土地謄本，只有說土地在
      潮州的龍潭，他有說這是秘密，不可以讓別人看土地，要
      快點簽約，因伊當時急著賣阿蓮鄉土地，且己○○也有拿
      一疊資料給伊看，證明他自己有在投資該土地；伊在印尼
      時將阿蓮及屏東土地買賣的資料正本都交給己○○，因為
      己○○說要帶正本，伊沒有留備份等語（見本院易字卷第
      35、36、42、45頁），復有中國信託商業銀行歷史交易資
      料單、戊○○華南商業銀行東高雄分行帳戶存摺封面及節
      本、丁○○高雄銀行小港分行帳戶存摺節本、戊○○高雄
      銀行大昌分行帳戶存摺節本、國泰人壽保險股份有限公司
      給付明細表、整理付款明細存卷可按（見偵卷第22～31、
      45頁），足徵被告己○○為取信於證人戊○○，進而杜撰
      謊言使戊○○支付如附表所示之金額，更為掩飾其犯行，
      不惜將戊○○騙至國外，並騙取可供為證據之阿蓮鄉及屏
      東潮州等土地買賣相關資料，倘被告己○○並無騙取戊○○出售上開阿蓮鄉土地，及支付斡旋金購買屏東潮州之土
      地，豈需要求戊○○攜帶上開土地買賣相關文件之正本出
      國前往印尼，並藉故騙取該等資料，顯見其確有前揭犯行
      ，為湮滅罪證始以謊圓謊，使戊○○誤信為真。由此堪認
      戊○○確有如附表所示之時間交付如附表所示之金錢與被
      告己○○收受，被告己○○所辯，應屬飾詞矯卸之詞，無
      可採信。
（六）證人甲○○、庚○○亦均已明確指證戊○○遭詐騙一事悉
      由被告己○○策劃操控，被告庚○○則聽從被告己○○指
      示配合演出。由此可證，被告己○○實為本件詐騙案件之
      策劃者，其上開所辯，顯屬事後卸責之詞，委無可取，被
      告庚○○與被告己○○就前揭詐騙過程互有犯意聯絡及行
      為分擔甚明，被告庚○○上開所辯，亦屬圖卸之詞，不足
      採信。本件事證明確，被告己○○、庚○○犯行堪以認定
      ，應依法論罪。
二、核被告己○○、庚○○所為，均係犯刑法第339 條第1 項詐
    欺取財罪。被告己○○、庚○○就上開犯行，彼此間具有犯
    意聯絡及行為分擔，均應論以共同正犯。爰審酌被告己○○
    、庚○○不思以正道賺取所需，竟趁被害人急需出售土地之
    際，騙取被害人將土地過戶至被告庚○○名下，所為實有可
    議；被告己○○為本件謀議策劃者，並假冒各種名義騙取被
    害人271 萬元，且在證據確鑿、證人指證歷歷之下，仍矢口
    否認犯行，並於審理期日中，多次借病延滯訴訟程序之進行
    ，浪費司法資源，犯後態度非佳，毫無悔意；被告庚○○非
    基於主導地位，係聽從被告己○○指示與之配合，犯後已與
    被害人達成和解，並將上開阿蓮鄉土地過戶予原來之所有人
    ，有本院97年度雄院民公溪字第0204號公證書、和解協議書
    在卷可參（見警卷第48～52頁），堪認已有悔意，犯後態度
    尚可等一切情狀，分別量處如主文所示之刑，並就被告庚○○諭知易科罰金折算標準，以資懲儆。檢察官就被告己○○
    具體求處有期徒刑3 年，被告己○○上開所為確實不該，本
    院審酌前揭事項，認判處如主文所示之刑，對被告己○○已
    達懲戒效果，而認檢察官求刑似嫌過重，附此敘明。
參、無罪部分
一、公訴意旨另以：
（一）被告甲○○基於意圖為自己不法所有之犯意聯絡及施用詐
      術之行為分擔，先以甲○○需處理瘜肉為由，由被告己○○介紹甲○○予告訴人戊○○認識，己○○於取得代銷上
      開阿蓮鄉土地之授權狀後，即與被告庚○○共同向戊○○
      佯稱：因利潤之故，若要庚○○之公司購買上開阿蓮鄉土
      地，戊○○需先投資甲○○仲介之屏東潮州重劃農地，再
      將屏東潮州土地售予庚○○云云，戊○○因此陷於錯誤，
      分別於如附表所示之時間，將如附表所示金額之款項交予
      己○○，並代理丁○○、乙○○及丙○○與庚○○簽訂上
      開阿蓮鄉土地之不動產買賣契約書，該土地並過戶至庚○○名下，足生損害於戊○○、丁○○、乙○○及丙○○。
      因認被告甲○○此部分與被告己○○、庚○○共同涉犯刑
      法第339 條第1 項之詐欺取財罪嫌。
（二）被告己○○、庚○○及甲○○於97年4 月間復另行共同基
      於意圖為自己不法之所有及妨害戊○○行使權利之犯意聯
      絡，推由己○○以「為避開政府查稅，庚○○需至印尼峇
      里島匯款予戊○○」為由，要求戊○○前往印尼領取上開
      買賣阿蓮鄉土地之款項，且請戊○○代為購買庚○○至印
      尼之機票，嗣己○○與甲○○一同於97年4 月12日由高雄
      機場出發前往峇里島，庚○○與戊○○則於97年4 月15日
      共同由高雄機場出境前往峇里島，至峇里島後，己○○於
      97年4 月17日向戊○○詐稱：因伊欲處理上開買賣阿蓮鄉
      土地匯款事項，渠需將全部資料交付予伊云云，致使戊○○陷於錯誤而將護照、機票、中國信託銀行高雄分行存摺
      、上開阿蓮鄉土地買賣合約書、屏東潮州土地投資憑證、
      身分證影本1 張、照片1 張及美金約820 元等物均交予己○○，詎己○○嗣遲未歸還上開物品，且己○○、庚○○
      、甲○○竟分別於同年4 月18日、4 月22日、4 月24日分
      別先行返台，護照等證件遭取走之戊○○乃循外交管道協
      助始於同年月25日自行返臺，足生損害於戊○○及妨害戊○○行使使用護照等證件資料返臺之權利。因認被告己○○等3 人共同涉犯刑法第339 條第1 項之詐欺取財、第
      304 條第1 項後段之妨害人行使權利等罪嫌。
二、按犯罪事實應依證據認定之，無證據不得認定其犯罪事實；
    不能證明被告犯罪者，應諭知無罪之判決；刑事訴訟法第
    154 條第2 項及第301 條第1 項分別定有明文。又事實之認
    定，應憑證據，如未能發現相當證據，或證據不足以證明，
    自不能以推測或擬制之方法，為裁判基礎，有最高法院40年
    臺上字第86號判例可資參照。而認定犯罪事實所憑之證據，
    雖不以直接證據為限，間接證據亦包括在內；然而無論直接
    或間接證據，其為訴訟上之證明，須於通常一般之人不致有
    所懷疑，而得確信其為真實之程度者，始得據為有罪之認定
    ，倘其證明尚未達到此一程度，而有合理之懷疑存在時，即
    無從為有罪之認定，最高法院亦著有76年度臺上字第4986號
    判例可參。
三、公訴人認被告己○○、庚○○、甲○○涉犯上開詐欺取財等
    犯嫌，無非以被告3 人之供述、證人戊○○及丁○○之證述
    、被告3 人及戊○○之入出境資料、戊○○之中華民國臺灣
    地區入出境許可證等資為論據。訊據被告甲○○堅決否認有
    何上開犯行，辯稱：伊沒有詐騙戊○○，這筆土地買賣的事
    情伊都不知道，伊是一直到印尼峇里島之後才知道土地買賣
    的情形等語（見本院審易卷第37頁）。
四、經查：
（一）證人戊○○證稱：己○○跟伊說因為地緣的關係，他會叫
      甲○○找土地，每找到1 塊土地他就會通知伊，他會通知
      伊甲○○有找到哪些土地，但事實上伊不知道甲○○有沒
      有找到；伊第1 次見到甲○○是在96年10月左右，在甲○○屏東家附近的1 家飲料店，當時伊尚未與己○○談妥委
      託出售伊先生阿蓮鄉土地的事，也未談到阿蓮鄉土地要委
      託己○○出售的事；96年11月委託己○○出售阿蓮鄉土地
      至土地移轉給庚○○間，約在97年2 月及3 月初，有再與
      甲○○見面2 次，但見面時都沒有提到伊先生阿蓮鄉土地
      要賣給庚○○的事，也沒有提到甲○○要幫忙介紹潮州土
      地的事；伊拿附表所示7 筆錢給己○○時，甲○○都沒有
      在場等語（見本院易字卷第31～33頁），依證人戊○○上
      開所述，其雖有與被告甲○○見面3 次，然歷次見面時，
      均未論及其委託被告己○○出售上開阿蓮鄉土地或請被告
      甲○○幫忙介紹潮州土地之事，其所知之情形，均係被告
      己○○所告知。準此，被告甲○○實際上是否知情，或單
      純係被告己○○自導自演所說之片面之詞，即非無疑。
（二）證人即被告己○○於本院審理中具結證稱：甲○○跟本件
      土地買賣沒有關係等語（見本院易字卷第88頁）。證人庚○○於偵查中亦具結證稱：甲○○的角色伊根本都不知道
      ，也沒有和他照面過，都是己○○在操控的；要去印尼峇
      里島前2 、3 天，己○○才告訴伊甲○○也要去，那時候
      伊才與甲○○見面，當時伊不知道甲○○有沒有與戊○○
      接觸等語（見偵卷第62、63頁）。證人己○○、庚○○於
      本案均被起訴，且渠等2 人與被告甲○○並無任何特殊交
      情，信無甘冒偽證罪責而虛偽為有利被告甲○○之證述，
      故渠等上開證言，堪可採信。
（三）被告甲○○供稱：己○○叫伊去屏東尋找是否有人要賣土
      地，己○○說要買佳佐或萬巒的土地，伊不知道是誰要買
      的，伊去尋找，結果沒人要賣土地；己○○、庚○○詐騙
      戊○○將她先生的土地過戶到庚○○名下的事伊不知情；
      伊是在印尼時己○○告訴伊在臺灣的事情，伊才知道，伊
      在印尼時就有向戊○○坦承整件事等語（見警卷第17、18
      頁，偵卷第16、19、39、40頁）。被告己○○要求被告甲○○找尋之土地地點位在屏東縣佳佐或萬巒鄉，與被告己○○向戊○○佯稱購買屏東縣潮州鎮之土地地點不同，且
      被告甲○○實際上並無找到有土地要出賣，亦與被告己○○向戊○○佯稱有屏東潮州土地可資買賣等情不符，顯然
      被告己○○詐騙戊○○投資屏東潮州土地等情，亦為被告
      己○○自行編撰。另參照證人戊○○上開所述，其與被告
      甲○○見面時，並無論及買賣阿蓮鄉土地或屏東土地事宜
      ，且被告己○○叫被告甲○○在屏東找尋要出賣之土地時
      ，亦無告知目的，則被告甲○○自難知悉係為證人戊○○
      找尋土地，由此，被告甲○○對於被告己○○詐騙戊○○
      一事是否知情，非屬無疑。
（四）綜上，本件公訴人所舉之事證，不足以證明被告甲○○有
      共同詐騙證人戊○○等人之行為。被告甲○○所辯，尚非
      完全不可採信，是其所為訴訟上之證明，尚未達通常一般
      之人均不致有所懷疑，而得確信被告有公訴意旨所指犯行
      之程度，故仍有合理懷疑存在。此外，復查無其他積極證
      據足認被告甲○○有公訴人所指之上述犯行，揆之首開說
      明，自應為被告甲○○上開一、（一）部分無罪之諭知。
五、另按審判權之有無，係以案件應否屬於普通法院審判為斷；
    而行為之處罰，以行為時之法律有明文規定者為限，為刑法
    第1 條所明定。如非屬刑法或特別刑事法令所規定處罰之行
    為，則屬實體上判決之範疇。又我國刑法第7 條前段規定：
    本法於中華民國人民在中華民國領域外犯前2 條以外之罪，
    而其最輕本刑為3 年以上有期徒刑者適用之。是依刑法第11
    條前段及第5 、6 、7 條規定，中華民國人民在中華民國領
    域外犯刑法第5 、6 條以外，且其最輕本刑為3 年以上有期
    徒刑以外之罪者，不適用我國刑法之規定，易言之，依上開
    規定之反面解釋，我國人民在我國領域外犯同法第5 、6 條
    以外之罪，其最輕本刑非為3 年以上有期徒刑者，此種行為
    係屬不罰，有司法院院解字第3619號解釋，及最高法院81年
    度台上字第1413號、97年臺非字第121 號判決意旨可資參照
    。本件檢察官就前開一、（二）部分之起訴事實係認被告己○○等3 人在印尼峇里島對被害人戊○○所為之行為，係共
    同涉犯刑法第339 條第1 項之詐欺取財罪、第304 條第1 項
    之妨害人行使權利罪等規定，查被告己○○等3 人涉犯上開
    罪嫌之行為地及結果地均非在我國領域內，所涉犯者均非刑
    法第5 條、第6 條所列舉之罪，亦均非刑法第7 條所稱最輕
    本刑為3 年以上有期徒刑之罪，揆之上開說明，因無適用我
    國刑法處罰之餘地，自應從實體上諭知被告己○○等3 人此
    部分無罪之判決。
據上論斷，應依刑事訴訟法第299 條第1 項前段、第301 條第1
項，刑法第339 條第1 項、第28條、第41條第1 項前段，刑法施
行法第1條之1，判決如主文。
本案經檢察官李怡增到庭執行職務。
中    華    民    國    98    年    12    月    9     日
                  刑事第十六庭  審判長法  官  曾逸誠
                                      法  官  林柏壽
                                      法  官  王靖茹
以上正本證明與原本無異。
如不服本判決應於收受送達後10日內向本院提出上訴書狀，並應
敘述具體理由；如未敘述上訴理由者，應於上訴期間屆滿後20日
內向本院補提理由書（均須按他造當事人之人數附繕本）「切勿
逕送上級法院」。
中    華    民    國    98    年    12    月    10    日
                                      書記官  陳鈺甯
附錄本案論罪科刑法條：
中華民國刑法第339 條第1 項
意圖為自己或第三人不法之所有，以詐術使人將本人或第三人之
物交付者，處 5 年以下有期徒刑、拘役或科或併科 1 千元以下
罰金。
附表：
┌──┬──────┬───────┐
│編號│時        間│金額（新臺幣）│
├──┼──────┼───────┤
│ 1  │97年1月31日 │       18萬元 │
├──┼──────┼───────┤
│ 2  │97年2月12日 │       83萬元 │
├──┼──────┼───────┤
│ 3  │97年3月17日 │       11萬元 │
├──┼──────┼───────┤
│ 4  │97年3月18日 │       16萬元 │
├──┼──────┼───────┤
│ 5  │97年3月28日 │       20萬元 │
├──┼──────┼───────┤
│ 6  │97年4月7日  │       48萬元 │
├──┼──────┼───────┤
│ 7  │97年4月9日  │       75萬元 │
├──┼──────┼───────┤
│小計│            │      271萬元 │
└──┴──────┴───────┘

司法院資訊處製作；財團法人民間司法改革基金會備份。
